臺灣高等法院臺中分院刑事裁定
111年度毒抗字第1180號

抗  告  人  
即  被  告  賴瑞榮


上列抗告人因違反毒品危害防制條例案件，經檢察官聲請觀察勒
戒，不服臺灣臺中地方法院中華民國111年11月29日第一審裁定
（111年度毒聲字第1142號，聲請案號：臺灣臺中地方檢察署111
年度聲觀字第988號、111年度毒偵字第2074、2075號），提起抗
告，本院裁定如下：
    主  文
抗告駁回。
    理  由
一、抗告意旨略以：抗告人即被告甲○○（下稱抗告人）確實未於
    臺灣臺中地方法院111年度毒聲字第1142號裁定（下稱原裁
    定）附表所示回溯96小時之某時内吸用第二級毒品甲基安非
    他命之行為。抗告人因身患睡眠障礙症而長期服用多種藥物
    ，於原審曾提出衛生福利部臺中醫院、韓嘉哲内科診所、佳
    佑診所之診斷證明書或處方箋等為證，且有佳佑診所醫師囑
    言明載抗告人所服用名稱：Quetiapine之藥劑，已經臺灣醫
    學會所公布會有造成愷他命尿液篩檢偽陽性之結果，抗告人
    因病混服前述各醫療機構藥品，實有可能造成呈安非他命及
    甲基安非他命陽性反應之結果，尚非僅以台灣檢驗科技股份
    有限公司之藥物檢驗報告，即遽論抗告人有施用第二級毒品
    甲基安非他命之行為。再按抗告人於原裁定附表所示時間本
    需定期需向觀護人報到，每次報到均需採集尿液送檢，抗告
    人自無可能未予隱蔽其施用毒品之行為。末以抗告人家中尚
    有75歲身患末期腎臟病之母親，需抗告人定期接送接受血液
    透析治療，請求准予撤銷將原裁定。
二、按甲基安非他命為毒品危害防制條例第2條第2項第2款所列
    之第二級毒品。犯毒品危害防制條例第10條之施用第一級毒
    品、第二級毒品之罪者，檢察官應聲請法院裁定，或少年法
    院（地方法院少年法庭）應先裁定，令被告或少年入勒戒處
    所觀察、勒戒，其期間不得逾2月，毒品危害防制條例第20
    條第1項定有明文。又毒品危害防制條例第20條第1項規定之
    觀察、勒戒處分，並非對於施用毒品犯罪者之懲處，而係針
    對受處分人將來之危險所為預防、矯正措施之保安處分，目
    的係為斷絕施用毒品者之身癮及心癮，並屬強制規定，凡犯
    毒品危害防制條例第10條之罪者，經檢察官聲請，法院僅得
    依法裁定受處分人令入勒戒處所觀察、勒戒，並無自由裁量
    之餘地。除檢察官審酌個案情形，依同條例第24條第1項為
    附命完成戒癮治療之緩起訴處分，可排除適用觀察、勒戒之
    程序外，凡經檢察官聲請，法院僅得依法裁定令入勒戒處所
    觀察、勒戒，以查其是否仍有施用毒品傾向，並據以斷定幫
    助受處分人徹底戒毒之方法。　　
三、經查：
　㈠抗告人矢口否認有施用第二級毒品甲基安非他命之犯行，辯
    稱係因患有睡眠障礙症，長期服用多種治療藥物造成驗尿結
    果呈陽性反應云云。然其分別於原裁定附表所示時間（民國
    111年3月3日10時6分許、111年3月17日10時22分許、111年3
    月31日10時30分許）分別為臺灣臺中地方檢察署(下稱臺中
    地檢署）觀護人採集其尿液檢體，送臺灣檢驗科技股份有限
    公司濫用藥物實驗室先以酵素免疫分析法初步檢驗，均呈安
    非他命類陽性反應後，再以液相層析串聯式質譜法確認檢驗
    結果，第一次的尿液檢體呈甲基安非他命陽性反應、第二次
    及第三次的尿液檢體則呈安非他命及甲基安非他命陽性反應
    等情，有111年3月3日、同年月17日、同年月31日臺中地檢
    署施用毒品犯尿液檢體監管紀錄表（第三聯）共3份、臺灣
    檢驗科技股份有限公司濫用藥物實驗室於111年3月15日出具
    之尿液檢驗報告（報告編號：KH/2022/00000000）、臺灣檢
    驗科技股份有限公司濫用藥物實驗室於111年3月30日出具之
    尿液檢驗報告（報告編號：KH/2022/00000000）、臺灣檢驗
    科技股份有限公司濫用藥物實驗室於111年4月13日出具之尿
    液檢驗報告（報告編號：KH/2022/00000000）各1份在卷可
    稽（見111年度毒偵字第2074卷第25、27頁；見111年度毒偵
    字第2075卷第27至33頁）。
　㈡按目前常用檢驗尿液中是否含有毒品反應之方法，有免疫學
    分析法與層析質譜儀分析法兩種；尿液初步檢驗採用免疫學
    分析法，由於該分析法對結構類似之成分，亦可能產生反應
    ，故初步檢驗呈陽性反應者，需採用另一種不同分析原理之
    檢驗方法進行確認，以氣相/液相層析質譜儀分析法進行確
    認檢驗者，均不致產生偽陽性反應，有行政院衛生署管制藥
    品管理局（現已改制為衛生福利部食品藥物管理署）92年6
    月20日管檢字0000000000號函可佐，此為法院審理毒品案件
    所周知。是依毒品檢驗學上之常規，尿液中含毒品成分反應
    所使用之檢驗方法，對於受檢驗者是否確有施用毒品行為之
    判斷，在檢驗學常規上恆有絕對之影響，其以酵素免疫分析
    或薄層定性分析等方式為初步篩檢者，因具有相當程度偽陽
    性之可能，如另以氣（液）相層析質譜分析等較具公信力之
    儀器為交叉確認，因出現偽陽性反應之機率極低，核足據為
    對被告不利之認定（最高法院96年度台上字第7594號、97年
    度台上字第2016號判決意旨參照）。次按毒品施用後於尿液
    、血液中可檢出之最大時限，與施用劑量、施用頻率、施用
    方式、施用者飲水量之多寡、個人體質、檢體收集時間點及
    所用檢測方法之靈敏度等因素有關，因個案而異，一般於尿
    液中可檢出之最大時限，古柯鹼為施用後1至4天、海洛因為
    2至4天、嗎啡為2至4天、大麻為1至10天、安非他命為1至4
    天、甲基安非他命為1至5天、MDMA為1至4天、MDA為1至4天
    、Ketamine為2至4天，業經行政院衛生署管制藥品管理局92
    年7月23日管檢字第0920005609號函載明。抗告人之尿液檢
    體既經送臺灣檢驗科技股份有限公司濫用藥物實驗室依據酵
    素免疫分析法為初步檢驗，並以液相層析串聯式質譜法確認
    檢驗結果，以雙重確認鑑驗，依上開說明，尚不致產生偽陽
    性反應。
　㈢又安非他命類藥品在我國係禁止於醫療上使用；屬於藥事法
    規定之禁藥，國內並無合法醫療用途；安非他命、甲基安非
    他命均無醫療用途，該等成分均為國內禁用之第二級毒品，
    經衛生福利部核准之市售成藥及處方藥，均不含安非他命、
    甲基安非他命等毒品成分，亦有衛生福利部食品藥物管理署
    94年3月22日管證字第0940002687號、96年5月18日管證字第
    0960004880號、92年8月21日管檢字第0920006729號函可參
    ，並為法院審理同類案件於職務上所知悉，足徵抗告人縱使
    有於驗尿前服用藥物，應不致使其尿液檢出安非他命、甲基
    安非他命成分。況查本件經臺中地檢署曾向佳佑診所函詢抗
    告人之用藥及檢驗問題，業經佳佑診所函覆，於其說明欄載
    明：「2.患者甲○○於民國109年2月15日初診，診斷為失眠症
    ，並給予藥物治療，自民國109年5月8日起，迄今都只有服
    用三種藥物，瑰樂平Quepine(成分Quetiapine)，樂眠Larpa
    m(成分lorazepam)，舒眠Sume(成分Flunitrazepam)。服用
    以上三種藥物於尿液中經氣相/液相層析質譜儀檢驗，皆不
    會呈現安非他命及曱基安非他命之陽性反應。」，有佳佑診
    所111年9月6日佳佑111醫字第027號函在卷可參（見111年度
    毒偵字第2075卷第67頁）；復經原審法院檢附抗告人提出之
    處方明細或處方箋資料函詢法務部法醫研究所，業經法務部
    法醫研究所函覆確認抗告人所服用之藥物包含「lorazepam
    」、「quetiapine」、「柔靈平錠」、「敏達錠」、「美得
    眠錠」、「美舒鬱錠」、「敏特思膜衣錠」、「Safemat」
    、「Qtern」、「Actos」、「Exforge」並未發現使用後會
    導致尿液呈安非他命類陽性反應之成分，因此使用上揭藥品
    後，其尿液以氣相或液相層析質譜分析法檢驗，並不會產生
    安非他命類陽性反應之結果等情，有法務部法醫研究所111
    年11月24日法醫毒字第11100084720號函附卷可稽（見原審
    卷第37頁）。　　
  ㈣基上，抗告人分別於原裁定附表所示之時間（111年3月3日10
    時6分許、111年3月17日10時22分許、111年3月31日10時30
    分許）為觀護人採尿時起，往前回溯96小時內之某時，在不
    詳處所，以不詳方式，分別施用第二級毒品甲基安非他命各
    1次之犯行，足堪認定。
　㈤抗告人前曾因施用毒品案件，先後送勒戒處所施以觀察、勒
    戒及入戒治所施以強制戒治後，於89年9月24日執行完畢出
    監等情，有臺灣高等法院被告前案紀錄表在卷可稽，其於前
    揭強制戒治執行完畢釋放3年後，再犯本案3次施用第二級毒
    品之犯行，依毒品危害防制條例第20條第3項規定，適用同
    條第1項規定，即應再令入勒戒處所施以觀察、勒戒。原審
    法院因檢察官之聲請，認抗告人確有施用第二級毒品之犯行
    ，且合於上開規定，而裁定抗告人應送勒戒處所觀察、勒戒
    ，期間不得逾2月，經核其認事用法並無不合。
　㈥另毒品危害防制條例所規定之觀察、勒戒處分，其立法目的
    在戒除行為人施用毒品之身癮及心癮措施，針對行為人將來
    之危險所為預防、矯治措施之保安處分，以達教化與治療之
    目的，可謂刑罰之補充制度，從而，觀察、勒戒處分雖兼具
    自由刑之性質，卻有刑罰不可替代之教化治療作用，且觀察
    、勒戒既屬用以矯治、預防行為人反社會性格，而具社會保
    安功能之保安處分，當無因行為人之個人或家庭因素而免予
    執行之理。抗告人抗告意旨另述母親重病云云，經核非屬法
    院是否應裁定令抗告人入勒戒處所觀察、勒戒所得審酌之事
    項，抗告人據此提起抗告，指摘原裁定不當，亦無足採。 
四、綜上所述，本件檢察官之聲請洵屬有據，原審依檢察官之聲
    請，裁定抗告人應送勒戒處所觀察、勒戒，核無違誤。抗告
    人以前詞提起本件抗告，指摘原裁定不當，其抗告為無理由
    ，應予駁回。　
據上論斷，應依刑事訴訟法第412條，裁定如主文。
中　　華　　民　　國　　111 　年　　12　　月　　20  　日
            刑事第十一庭　  審判長法　官　張意聰
                                  法　官　周瑞芬
                                  法　官　陳慧珊
以上正本證明與原本無異。
不得再抗告。
                                  書記官  李淑芬 
　　　　　　　　　　　　　　　　　
中　　華　　民　　國　　111 　年　　12　　月　　20　　日